【裁判字號】    97,交上易,312
【裁判日期】    971223
【裁判案由】    過失傷害
【裁判全文】
臺灣高等法院刑事判決               97年度交上易字第312號
上  訴  人  臺灣臺北地方法院檢察署檢察官
上  訴  人  乙○○
即  被  告
上列上訴人因被告過失傷害案件，不服臺灣臺北地方法院97年度
交易字第277號，中華民國97年10月9日第一審判決（起訴案號：
臺灣臺北地方法院檢察署97年度偵字第7964號），提起上訴，本
院判決如下：
    主  文
原判決撤銷。
乙○○從事業務之人，因過失傷害人，處有期徒刑陸月，如易科
罰金，以新台幣壹仟元折算壹日。緩刑貳年。
    事  實
一、乙○○係計程車司機，為從事業務之人，於民國（下同）97
    年1月28日11時5分許，駕駛車牌號025-NE號營業用小客車，
    行經臺北市○○區○○街與景文街口之際，原應注意車輛行
    駛至交岔路口，轉彎車應讓直行車先行，依當時情形，又無
    不能注意之情事，竟疏未注意，於通過上開交岔路口時，未
    禮讓對向直行車先行，即貿然左轉景美街，致對向車道由甲
    ○○騎乘之QOV- 861號輕型機車閃避不及而發生擦撞，甲○
    ○並受左側脛骨平台骨折等傷害。
二、案經甲○○訴由臺北市政府警察局文山第二分局報請臺灣臺
    北地方法院檢察署檢察官偵查起訴。
    理  由
一、程序部分：上訴人即被告乙○○雖具狀稱未收到準備期日通
    知，要求以審理期日為準備期日，但查，被告97年11月17日
    已經至派出所領取本件期日之傳票，有派出所之領取登記簿
    影本在卷可查，且「期日，除有特別規定外，非有重大理由
    ，不得變更或延展之」，刑事訴訟法第64條第1項定有明文
    ，又被告於審理期日對於刑事訴訟法第273條關於準備期日
    之事項，僅以書狀要求送覆議與否認過失，至於其他關於證
    據能力等部分，並無意見，且於審理期日為各項證據之辯解
    ，再被告聲請將審理期日變更為準備期日，亦乏法律依據，
    是其聲請為無理由，先予敘明。
二、證據能力部分：按被告以外之人於審判外之言詞或書面陳述
    ，除法律有規定者外，不得作為證據；又被告以外之人於審
    判外之陳述，雖不符合同法第159條之1至第159條之4之規定
    ，但經當事人於審判程序同意作為證據，法院審酌該言詞陳
    述或書面陳述作成時之情況，認為適當者，亦得為證據。當
    事人、代理人或辯護人於法院調查證據時，知有第159條第1
    項不得為證據之情形，而未於言詞辯論終結前聲明異議者，
    視為有前項之同意，刑事訴訟法第159條第1項及第159條之5
    分別定有明文。查本判決下列所引用之各該被告以外之人甲
    ○○於審判外之陳述（包含書面陳述之財團法人佛教慈濟醫
    院台北分院診斷證明書、道路交通事故談話紀錄表、道路交
    通事故現場圖、道路交通事故調查報告表(一)、(二)及道路交通
    事故補充資料表各一紙等），皆屬傳聞證據，惟被告雖知上
    開證據資料為傳聞證據，但於準備程序及審判期日中均表示
    無意見而不予爭執，且迄至言詞辯論終結前亦未再聲明異議
    ，審酌上開證據資料製作時之情況，尚無違法不當及證明力
    明顯過低之瑕疵，亦認為以之作為證據應屬適當，故揆諸前
    開規定，爰逕依刑事訴訟法第159條之5規定，認前揭證據資
    料均例外有證據能力。
三、上訴人即被告乙○○固坦承於上開時地有駕駛計程車與告訴
    人甲○○所騎機車發生車禍，並致甲○○受傷之事實不諱，
    惟否認有何過失，辯稱略以：「駕駛車輛經過上開路口要左
    轉，車禍發生當時是停在路口待轉，而且我的車輛是直放的
    ，還沒開始轉彎，本件車禍是甲○○車速過快，用衝的經過
    路口，才會撞到我車的左前車頭」云云。經查：
(一)、被告於上開時地駕駛計程車與告訴人甲○○所騎機車發生車
    禍，並致甲○○受有如事實欄所述傷害之事實，業據被告於
    警詢及偵查、原審坦認不諱，復有告訴人甲○○之財團法人
    佛教慈濟醫院台北分院診斷證明書、道路交通事故談話紀錄
    表、道路交通事故現場圖、道路交通事故調查報告表(一)、(二)
    及道路交通事故補充資料表各一紙、現場照片四張、計程車
    車損照片六張及機車車損照片二張等附於偵查卷內可資佐證
    ，此部分之事實堪以認定。
(二)、被告雖否認有過失，辯稱略以：「原係停在路口待轉，且尚
    未開始轉彎動作，是告訴人車速過快衝到路口，才撞到我的
    車左前車頭」云云。惟證人即告訴人甲○○於偵查及原審審
    理時均證稱車禍發生當時，被告汽車係左轉之行進狀態，證
    人甲○○於偵查證稱：「我當時騎機車直行景文街，當時我
    要直行，車速約50公里，當時被告開車正在左轉，被告是在
    行進當中，我騎車下橋後，被告就突然左轉」等語（偵卷第
    73頁）；於原審復證稱：「當天中午我在景文街與景美街口
    遭營業小客車025-NE撞擊，當天我是由新店往景美的方向直
    行景文街，到景美街口的時候我要直行，結果因為被告突然
    要左轉，遭到被告擦撞」、「（你在撞擊當時，你是否知道
    被告的車輛是靜止的，還是移動的？）他是移動的狀態，我
    記得我擦撞到他左前方保險桿，我是直行，因為被告的車剛
    從路口停止線駛出左轉。」、「（你剛才說看到被告車輛的
    時候，距離被告只有三到五公尺，你如何觀察到被告的車有
    從停止線駛出左轉的過程？）被告的車子是移動，因為被告
    車子當時是要左轉」等語（原審卷第48頁背面、50頁背面）
    。衡情告訴人係直行機車，若被告車輛係靜止在路口待轉，
    告訴人騎乘機車經過時自會閃避，焉有逕自往前直行與其相
    撞之理，被告所辯當時係靜止狀態一節，即難置信。
(三)、被告又以肇事地點係不對稱路口，且其係車輛左前車頭處與
    告訴人機車擦撞，而辯稱：「所以我當時尚未開始左轉，是
    車輛直直停在路口待轉，告訴人來撞我的車的」云云。惟本
    件車禍發生地點係景美街與景文街口之十字路口處，依告訴
    人於原審證稱：「撞擊點係在景文街北往南之上景美橋前之
    斑馬線上」（原審卷第49頁正面、第37頁上方照片）；而被
    告係左轉車輛，依通常之開車習慣，一般人駕車在路口待轉
    時，均會車頭稍往左偏以為左轉之預備動作，鮮有全部車身
    猶直直越線停放在路口斑馬線上者，是被告所稱：「當時係
    車身直直停放在路口待轉」云云，自難採信。再對照原審卷
    第35、37、38頁所附履勘所攝現場照片，被告與告訴人行進
    方向正相反對，往北行駛之告訴人機車乃自被告車輛對向之
    車道直行而來，於正常行駛之下，告訴人機車並不會侵入被
    告原所行駛之車道上甚明，車禍現場之系爭路口顯然並無被
    告所辯：「車道不對稱情形」，則被告辯稱：「是車道不對
    稱，告訴人始會直行而來撞到在我待轉的車」云云，即不足
    採。又被告之車輛雖係左前車頭處與告訴人機車擦撞，惟參
    酌告訴人於原審所陳：「當時被告的車頭已經開始往左偏正
    在左轉，因為我是騎機車我本來就比較靠右騎，而且我原來
    的馬路比較小，所以我經過這個路口的時候更往右，才撞到
    他的左邊」等語（原審卷第71頁背面），再對照上述證人即
    告訴人歷次所陳、卷附警製現場圖及原審現場履勘照片，顯
    然本件車禍之發生即係被告駕車經過系爭路口要左轉時，未
    禮讓對向直行而來之被告機車，即貿然左轉，且於甫一左轉
    之際，告訴人機車適亦駛至該路口處，見狀雖立即向右側閃
    避，惟仍與被告車輛之左前車頭處發生擦撞，實屬合理推認
    。況本件車禍經台北市車輛行車事故鑑定委員會鑑定結果，
    亦認係被告駕駛025-NE號小客車左轉彎車不讓直行車先行為
    肇事原因，告訴人並無肇事因素，有該會97年4月23日北鑑
    審字第09730106100號函及所附鑑定意見書在卷可稽（原審
    卷第25-28頁）。被告以：「係左前車頭處與告訴人機車發
    生擦撞，足證其係停止待轉中」云云，顯不足採。至於被告
    上訴要求送請覆議，因本件待證事實已臻明瞭無再調查之必
    要者。依據刑事訴訟法第163條之2第3款規定，並無必要，
    併此敘明。
(四)、按轉彎車應讓直行車先行，道路交通安全規則第102條第1項
    第7款定有明文，此為被告駕駛汽車時應注意之事項，而依
    卷附道路交通事故調查報告表(一)所載，車禍當時係日間自然
    光線，為市區○○道路○路面濕潤無缺陷、無障礙物、視距
    良好之情形，顯然被告當時並無不能注意之情事，其竟疏未
    注意，因而肇事，自應負過失責任。且「刑法上之過失，其
    過失行為與結果間，在客觀上有相當因果關係始得成立。所
    謂相當因果關係，係指依經驗法則，綜合行為當時所存在之
    一切事實，為客觀之事後審查，認為在一般情形下，有此環
    境、有此行為之同一條件，均可發生同一之結果者，則該條
    件即為發生結果之相當條件，行為與結果即有相當之因果關
    係。反之，若在一般情形下，有此同一條件存在，而依客觀
    之審查，認為不必皆發生此結果者，則該條件與結果不相當
    ，不過為偶然之事實而已，其行為與結果間即無相當因果關
    係（76年台上字第192號判例）」，本件告訴人甲○○因被
    告之過失行為致告訴人身體受有如事實欄所述之傷害，依據
    前述說明被告之過失行為與告訴人身體所受之傷害間有相當
    因果關係。被告雖另主張案發當時有楊姓路人留手機號碼，
    該人知悉肇事被告對於告訴人傷勢並非不聞不問，告訴人拒
    絕被告將她送醫院等情，但查，此項主張縱然屬實，亦屬於
    肇事之後，被告與告訴人關於就醫之陳述，依據被告之陳述
    該人並非目睹肇事經過，與本件待證之過失行為並無重要關
    係，依據刑事訴訟法第163條之2第2款規定，並無必要，併
    此敘明。
(五)、綜上，本案事證明確，被告所為辯解尚非可採，其犯行堪以
    認定，應依法論科。
四、論罪科刑部分：
(一)、核被告所為，係犯刑法第284條第2項前段之業務過失傷害罪
    。被告於肇事後先以計程車將告訴人載往醫院就醫，於途中
    即告知告訴人其姓名資料，再由告訴人在醫院以手機打電話
    向警察機關報警，告訴人報警當時並有向警方告知被告之姓
    名資料等情，業據告訴人於原審證述明確（原審卷第69頁）
    ，且為被告所不爭執，故本案無刑法第62條自首減刑規定之
    適用。
(二)、原審予以論罪科刑固非無見，惟查，原判決論結法條漏引刑
    法施行法第1條之1，容有未洽，是檢察官上訴意旨以原審判
    決有此部分瑕疵，指摘原判決不當即有理由，至於檢察官上
    訴另以：「(一)、本件車禍肇因於被告駕車轉彎未讓直行車先
    行，告訴人並無肇事因素，有卷證資料佐證，本件車禍經送
    請臺北市車輛行車事故鑑定委員會鑑定結果亦同此認定，可
    見被告過失情節重大。(二)、被告於偵審期間為求脫免刑責，
    飾詞否認犯行，辯稱：車禍發生當時伊駕車停在路口待轉云
    云，顯然不知悔改，犯罪後態度惡劣，且本件車禍造成告訴
    人左側脛骨平台骨折，迄今仍須持續復健尚未痊癒，被告犯
    罪所生危害非輕，而被告於事發後對告訴人傷勢不聞不問，
    甚至揚言寧可讓法院罰錢也不要賠償等語，態度至為傲慢無
    禮。(三)、原審僅判處被告有期徒刑陸月得易科罰金，刑期不
    足使被告生警惕之心，量刑實屬過輕」等語，然按「量刑輕
    重係屬事實審法院得依職權自由裁量之事項，苟已斟酌刑法
    第57條各款所列情狀而未逾越法定刑度，不得遽指為違法（
    72年台上字第6696號判例）」，然本件原審判決已經詳細記
    載量刑審酌各項被告犯罪情節及犯罪後之態度等一切情狀，
    並予以綜合考量，在法定刑內科處其刑，經核於法並無不合
    ，檢察官此部分之上訴意旨既未指摘原判決科刑有何違背法
    令，單純就科刑輕重為爭執，自非適法之上訴理由，是其指
    摘原判決量刑不當部分，為無理由。而被告上訴否認過失辯
    解稱是被害人騎車前來煞車不及觸及被告車而倒地等詞，與
    卷證資料不符，是其上訴為無理由，然原審判決既有前述可
    議，自應將原審判決予以撤銷改判。
(三)、爰審酌被告係職業駕駛人，因業務過失肇事致使告訴人受傷
    ，被告之過失程度、告訴人所受傷勢非輕，及被告於犯後雖
    未坦認犯行，但已與告訴人為民事上調解（卷附臺灣臺北地
    方法院調解筆錄影本）等一切情狀，量處有期徒刑陸月，並
    諭知如易科罰金，以新台幣壹仟元折算壹日。被告前未曾因
    故意犯罪受有期徒刑以上刑之宣告，此有前案紀錄表在卷可
    查，其因一時失慎致有上開犯行，經此刑之宣告後當知所惕
    勉自勵信無再犯之虞，足認本件之宣告刑以暫不執行為適當
    ，爰併予宣告緩刑貳年，以鼓勵向上，並期自新。
據上論斷，應依刑事訴訟法第369條第1項前段、第364條、第299
條第1項前段、刑法284條第2項前段、第41條第1項前段、第74條
第1項第1款刑法施行法第1條之1，判決如主文。
本案經檢察官楊秀琴到庭執行職務。
中    華    民    國    97    年    12    月    23    日
                  刑事第十二庭  審判長法  官   蔡永昌
                                      法  官   陳榮和
                                      法  官   施俊堯
以上正本證明與原本無異。
不得上訴。
                                      書記官   顧哲瑜
中    華    民    國    97    年    12    月    24    日
附錄：本案論罪科刑法條全文
中華民國刑法第284條
（過失傷害罪）
因過失傷害人者，處6月以下有期徒刑、拘役或5百元以下罰金，
致重傷者，處1年以下有期徒刑、拘役或5百元以下罰金。
從事業務之人，因業務上之過失傷害人者，處1年以下有期徒刑
、拘役或1千元以下罰金，致重傷者，處3年以下有期徒刑、拘役
或2千元以下罰金。


司法院資訊處製作；財團法人民間司法改革基金會備份。
